臺灣高等法院臺中分院民事判決　　　九十三年度再字第一三號
　　　再　審原告　乙○○
　　　　　　　　　甲○○
　　　法定代理人　丁○○
　　　訴訟代理人　丙○○
右當事人間請求塗銷所有權移轉登記事件，再審原告對於中華民國九十一年五月十七
本院九十年度上字第九五號確定判決提起再審，本院於九十三年七月二十七日言詞辯
論終結，判決如左：
　　　主　　　文
再審之訴駁回。
再審訴訟費用由再審原告連帶負擔。
　　　事實及理由
一、本件再審原告主張本院九十年度上字第九五號確定判決有下列適用法規顯有錯誤
　　之情形，提起再審之訴。(一)坐落苗栗縣大湖鄉○○段五○三地號系爭土地上之房
　　屋即門牌號牌苗栗縣大湖鄉○○路三○號建物（下稱系爭房屋）係該土地於民國
　　（下同）八十三年十二月九日設定抵押權予再審被告之前即已興建，依民法第八
　　百七十七條之規定，不論系爭房屋是否同屬抵押物所有人即再審原告甲○○所有
　　，均不得與系爭土地併付拍賣。原確定判決認「抵押物之土地上有第三人之建物
　　，顯減損抵押物之價值，降低應買人之購買意願，足以避免抵押物之被拍定，乃
　　眾所週知之事實」，而為再審原告敗訴之判決。又本件縱經法院判決確認，亦不
　　得將系爭房屋與抵押土地併付拍賣，不能除去再審被告不安之狀態，即難認有受
　　確認判決之法律上利益。(二)建物所有權第一次登記，依土地登記規則第二十八條
　　第二款規定，係單獨申請之登記，並經公告程序，無人提出異議，方予登記。縱
　　使塗銷該所有權第一次登記，回復未登記狀態，其所有權應歸屬實際建造之人所
　　有，非必歸屬申請建照之起造人所有。建照上之起造人係建築行政之手續，與房
　　屋所有權歸誰，係屬二事，不得逕以之認定為原始取得證據方法（參司法院七十
　　年九月四日（七○）廳民一字第○六四九號函復台灣高等法院研究意見）。本件
　　塗銷系爭房屋所有權第一次登記，系爭房屋歸實際建造之人所有。實際建造之人
　　為誰？尚待確認，非當然回復起造人所有，原確定判決卻認「物權總登記一經塗
　　銷，其所有權當歸於原始起造人甲○○。」(三)債務人怠於行使其權利時，債權人
　　因保全債權，得以自己之名義，行使其權利。惟代位權之行使應以債務人陷於無
　　資力或資力不足為要件（最高法院九十年台上字第二四六二號判決參考）。而有
　　擔保物權之債權，其擔保物之價值超過其債權額時，債務人即有資力清償債權人
　　之債權，系爭土地依台灣苗栗地方法院（下稱苗栗地院）八十八年度執字第三九
　　二○強制執行事件，第四次拍賣最低價額為新台幣（下同）六千一百六十九萬八
　　千元，超過系爭房屋買賣當時之債權額約三千多萬元，則甲○○並未陷於無資力
　　或資力不足，再審被告代位權之行使即無必要。原確定判決卻認再審被告代位甲
　　○○請求再審原告乙○○塗銷系爭房屋所有權第一次登記，為有理由。且再審被
　　告代位甲○○請求乙○○塗銷系爭房屋所有權第一次登記，乙○○於前訴訟程序
　　提出同時履行之抗辯，原確定判決亦未處理。(四)「民法第八十七條之通謀虛偽表
　　示，指表意人與相對人相互明知的為非真意之表示而言，故表意人之相對人，不
　　僅須知表意人非真意，並須就表意人非真意之表示，相與為非真意之合意，始為
　　相當」、「第三人主張表意人與相對人通謀而為虛偽表示者，該第三人應負舉證
　　之責」最高法院五十一年台上字第二一五號及四十八年台上字第二九號分別著有
　　判例。本件再審被告主張甲○○、乙○○間之買賣行為通謀虛偽表示，並未能舉
　　證證明甲○○、乙○○間之買賣行為係通謀虛偽表示，原確定判決以推測方法認
　　甲○○、乙○○間並無買賣之真意，又未對再審原告間「相與為非真意之合意」
　　有所認定。爰聲明求為判決(1)前程序第一、二審確定判決及第三審民事裁定不利
　　於再審原告部分均廢棄。(2)右廢棄部分，再審被告在前程序第一審之訴駁回。
　　(3)再審及前程序第一、二、三審訴訟費用均由再審被告負擔。
二、再審被告則以原確定判決適用法規並無錯誤資為抗辯，聲明求為判決如主文所示
    。
三、按民事訴訟第四百九十六條第一項第一款所謂適用法規顯有錯誤，係指確定判決
    就事實審法院所確定之事實適用法規顯有錯誤而言，即依事實審法院所確定之事
    實而為之法律上判斷，該適用法規顯有錯誤，並不包括認定事實錯誤之情形在內
    （參照最高法院七十一年台再字第三○號、六十三年台上字第八八○號判例）。
    則再審原告以本院九十年度上字第九五號確定判決適用法規顯有錯誤為由，提起
　　再審之訴，自應以本院九十年度上字第九五號確定判決所認定之事實為準，就該
　　事實為之法律上判斷，須以該事實所適用之法規顯有錯誤，始能認有再審之理由
　　。茲以本院九十年度上字第九五號確定判決所認定之事實，就再審原告所主張該
　　確定判決有適用法規顯有錯誤之情事，是否有理，分述如下：
　(一)原確定判決認「抵押物之土地上有第三人之建物，顯減損抵押物之價值，降低應
　　買人之購買意願，足以避免抵押物之被拍定，乃眾所週知之事實。」係依據「民
　　法關於拍賣物擴張之範圍亦僅限於抵押之土地與嗣後建築之地上建物同屬抵押物
　　所有人時為限，此觀民法八百七十七條規定自明。是以土地設定抵押權後，如地
　　上有第三人興建之建築物，顯然該建築物非抵押權效力所及，強制執行程序中不
　　能將地上建物併付拍賣，則應買人購得該拍賣物之土地，因其上有第三人建物，
　　應買人必慮及已不能使用該土地，建物使用人與原抵押物所有人間之關係、契約
　　如何，是否影響及拍定人等因素，故抵押物之土地已無其原抵押之價值。」而來
　　，應在說明系爭土地之所有人甲○○以乙○○之名義為系爭房屋之所有權第一次
　　登記，因系爭房屋與系爭土地非同屬甲○○所有，不得併付拍賣，足以避免系爭
　　土地之被拍定，再審原告即有製造假買賣之不良動機。此部分原確定判決僅認為
　　抵押物之土地上有第三人之建物，不得將建物併付拍賣，此與民法第八百七十七
　　條所規定「土地所有人於設定抵押權後，在抵押之土地上營造建築物者，抵押權
　　人於必要時，得將其建築物與土地併付拍賣」並未違背，再由原確定判決所載「
　　民關於拍賣物擴張之範圍亦僅限於抵押之土地與嗣後建築之地上建物同屬抵押物
　　所有人時為限，此觀民法第八百七十七條規定自明」，可見原確定判決亦認依民
　　法第八百七十七條規定得將抵押土地之建物併付拍賣，限於地上建物係設定抵押
　　之後所興建，顯未認定抵押之土地與之前所興建之地上建物，依民法第八百七十
　　七條之規定得將地上建物併付拍賣，原確定判決自無適用民法第八百七十七條之
　　違法可言。至再審原告所指系爭房屋係系爭土地設定抵押權之前即已興建，依民
　　法第八百七十七條之規定，不論系爭房屋是否同屬甲○○所有，均不得與系爭土
　　地併付拍賣云云，乃原確定判決認定再審原告有製作假買賣不良動機之事實有無
　　錯誤之問題，亦非屬適用法規顯有錯誤。況縱依再審原告之主張，系爭房屋係興
　　建在系爭土地設定抵押之前，不符民法第八百七十七條併付拍賣之規定。但再審
　　被告對甲○○業已取得苗栗地院所核發之八十六年度促字第四二○九、四二二六
　　號確定支付命令，甲○○依該確定之支付命令，應給付再審被告三百五十二萬四
　　千四百九十元，及自八十七年十二月二十一日起至清償日止，按年息百分之八點
　　九一計算之利息，暨自八十八年一月二十一日起至清償日止，逾期六個月以內者
　　，按上開利率百分之十，超過六個月者，按上開利率百分之二十計算之違約金；
　　與四千五百萬元，及自八十八年一月十四日起至清償日止，按年息百分之八點七
　　一計算之利息，暨自八十八年二月十四日起至清償日止，逾期六個月以內者，按
　　上開利率百分之十，超過六個月者，按上開利率百分之二十計算之違約金（見原
　　審卷第六十六、六十八頁）。則算至本院九十年度上字第九五號九十一年五月一
　　日言詞辯論終結時，甲○○所積欠再審被告債務部分，其中本金三百五十二萬四
　　千四百九十元部分，連同八十七年十二月二十一日起至九十一年五月一日之利息
　　一百零五萬五千六百六十四元（天數共三年又一三二天，0000000×3 132/365×
　　0.0891=0000000），八十八年一月二十一日起至九十一年五月一日之違約金十九
　　萬零二百二十六元（逾期六個月以內之天數為一八一天，0000000×181/365×0.
　　00891=15573，超過六個月之天數為二年又二八五天，0000000×2 285/365×0.0
　　1782=174653） ，共四百七十七萬零三百八十元；另本金四千五百萬元部分，連
　　同八十八年一月十四日起至九十一年五月一日之利息一千二百九十一萬八千二百
　　四十二元（天數共三年又一○八天，00000000×3 108/365×0.0871=00000000）
　　，八十八年二月十四日起至九十一年五月一日之違約金二百三十二萬二千七百零
　　六元（逾期六個月以內之天數為一八一天，00000000×181/356×0.00871=19436
　　4 ，超過六個月之天數為二年又二六一天，00000000×2 261/365×0.01742=000
　　0000），共六千零二十四萬零九百四十八元，兩者合計六千五百零一萬一千三百
　　二十八元。而甲○○設定抵押予再審被告之不動產，依苗栗地院八十八年度執字
　　第三九二○號強制執行事件，第四次拍賣所定之底價為六千一百六十九萬八千元
　　，屆期並無人應買，可見甲○○設定抵押之不動產已不足清償其對再審被告所負
　　之債務，系爭房屋若未以乙○○名義辦理所有權第一次登記，應為甲○○所有（
　　詳後述），再審被告即得以確定之苗栗地院八十八年度促字第四二○九、四二二
　　六號支付命令為執行名義，聲請查封拍賣系爭房屋，並依強制執行法第七十五條
　　第三項之規定，請求與系爭土地合併拍賣。因此原確定判決以系爭房屋以乙○○
　　名義為所有權第一次登記，抵押物之土地上有第三人之建物，顯減損抵押物之價
　　值，降低應買人之購買意願，足以避免抵押物之被拍定，認定再審原告間有製造
　　假買賣之不良動機，該認定自無違誤。又甲○○設定抵押之不動產不足清償再審
　　被告之債權，再審被告主張再審原告間通謀虛偽意思表示，就系爭房屋自始無買
　　賣關係存在，請求確認再審原告間就系爭房屋之不動產買賣關係不存在，乙○○
　　就系爭房屋所為之所有權第一次登記應予塗銷，再審被告若獲勝訴之判決，系爭
　　房屋之買賣關係不存在，乙○○應塗銷系爭房屋之所有權第一次登記，系爭房屋
　　之所有權回復甲○○所有，再審被告即得對系爭房屋求償，則原確定判決認系爭
　　房屋之買賣關係之有無，對於再審被告債權之求償有影響，即對其私法上之地位
　　有影響，而此不安之狀態有以本件確認之訴予以除去之可能，是本件再審被告訴
　　請確認再審原告間就系爭房屋買賣關係不存在，自屬有受確認判決之法律上利益
　　，自為正確。再審原告主張本件再審被告在私法上之地位並無受侵害之危險，並
　　無不安之狀態，縱經法院判決確認，亦不得將系爭房屋與抵押土地併付拍賣，不
　　能除去再審被告不安之狀態，難認有受確認判決之法律上利益云云，即無足採。
　(二)本院九十年度上字第九五號判決之事實及理由第五段載明「附帶上訴人（即再審
　　被告）主張：甲○○在向伊設定抵押權之土地即苗栗縣大湖鄉○○段五○三地號
　　土地上興建門牌號碼苗栗縣大湖鄉○鄰○○路三○號，面積六二二．五三平方公
　　尺之住商用鋼造一層建物，並於八十八年九月四日由其媳婦即乙○○為所有權第
　　一次登記一節，經其提出建物登記謄本一件、使用執照影本一件、戶籍謄本一件
　　等為證，．．．．．．上情復為附帶被上訴人（即再審原告）等所不爭執，堪信
　　為真正。」可見原確定判決已認定系爭房屋係由甲○○所興建，系爭房屋使用執
　　照所載起造人甲○○即為實際之建造人，則系爭房屋乙○○之所有權第一次登記
　　經塗銷後，其所有權即應回歸原始取得人甲○○。原確定判決謂「物權總登記一
　　經塗銷，其所有權當歸於原始起造人即甲○○」，適用法規即無錯誤可言，再審
　　原告指摘原確定判決此部分之認定，有適用法規顯有錯誤之再審理由，及系爭房
　　屋之所有人尚待確認，再審被告無即受確認判決之法律上利益，自均無可取。再
　　審原告再指摘原確定判決以起造人認定系爭房屋是甲○○興建有所不當，惟原確
　　定判決該部分事實縱認定有誤，再審原告亦不得以之為再審理由。
  (三)查債務人怠於行使其權利時，債權人因保全債權，得以自己之名義，行使其權利
    ，民法第二百四十二條定有明文。惟須有保全債權之必要，債權人如不代位行使
    債務人之權利，其債權即有不能受完全滿足清償之虞時，始得謂有保全其債權之
    必要，而得行使代位權；倘債之標的與債務人之資力有關者，如金錢之債，債務
    人應就債務之履行負無限責任，債務人苟有資力，債權即可獲得清償，若債務人
    陷於無資力或資力不足，債權之經濟上價值即行減損，故代位權之行使應以債務
    人陷於無資力或資力不足為要件（最高法院九十年度台上字第二四六二號判決參
    照）。依前所述，再審被告對甲○○之債權金額，算至本院九十年度上字第九五
    號九十一年五月一日言詞辯論終結時，本金連同利息、違約金應為六千五百零一
    萬一千三百二十八元，遠超過甲○○設定抵押之不動產苗栗地院八十八年度執字
　　第三九二○號強制執行事件第四次拍賣仍無人應買所定之底價六千一百六十九萬
　　八千元，則再審原告間通謀虛偽意思表示，以乙○○名義辦理系爭房屋之所有權
　　第一次登記，足以影響再審被告就系爭房屋之求償，原確定判決認定再審被告得
　　代位甲○○請求乙○○塗銷系爭房屋所有權第一次登記，即無不合。而甲○○之
　　資力是否足以清償再審被告之債權，再審被告有無必要行使代位權，應以本院九
　　十年度上字第九五號言詞辯論終結時為準，再審原告以系爭房屋虛偽買賣當時再
　　審被告對甲○○之債權額約三千多萬元，主張再審被告未因該買賣行為致其私法
　　上之地位有受侵害之危險，甲○○亦未陷於無資力或資力不足，再審被告即無必
　　要行使代位權云云，自非的論。至乙○○於本院九十年度上字第九五號審理時提
　　出同時履行抗辯，依再審原告之上訴理由狀所載「被上訴人（即再審被告）受償
　　二百萬元，得了便宜還賣乖，還要請求判決撤銷買賣行為。如買賣行為撤銷後，
　　雙方互負回復原狀之義務。上訴人乙○○在此提出同時履行之抗辯，如依原判決
　　撤銷買賣行為後，上訴人甲○○應同時返還價金。是否被上訴人所受償之二百萬
　　元，亦應返還上訴人甲○○，再返還上訴人乙○○？」（見本院上字卷第二十七
　　、一三四頁），顯然係針對再審被告之備位聲明請求撤銷再審原告間就系爭房屋
　　所為之買賣及所有權移轉之物權行為而為，乙○○之同時履行抗辯即與再審被告
　　之先位聲明請求確認再審原告間就系爭房屋之買賣關係不存在，並塗銷系爭房屋
　　之所有權第一次登記無關，本院九十年度上字第九五號既為再審被告先位聲明勝
　　訴之判決，其備位聲明自無庸審理，則原確定判決對乙○○之同時履行抗辯未予
　　交待，自無違法可言。況原確定判決係認定再審原告間就系爭房屋所為之買賣，
　　係為雙方通謀虛偽意思表示，乙○○並未支付買賣價金予甲○○，是乙○○亦無
　　甲○○應返還買賣價金之同時履行抗辯權存在，再審原告謂原確定判決有未處理
　　乙○○同時履行抗辯之違法，顯有誤解。
  (四)原確定判決已認定再審原告間就系爭房屋於八十六年十二月二十日所立之買賣契
    約，均非出於真意。再審原告間既無買賣系爭房屋之真意，雙方共同簽署八十六
    年十二月二十日之買賣契約，就系爭房屋之買賣契約，再審原告間即係「相與為
    非真意之合意」，原確定判決與最高法院五十一年台上字第二一五號判例「民法
　　第八十七條之通謀虛偽表示，指表意人與相對人相互明知的為非真意之表示而言
　　，故表意人之相對人，不僅須知表意人非真意，並須就表意人非真意之表示，相
　　與為非真意之合意，始為相當」之意旨自未違背，再審原告謂原確定判決並未對
　　再審原告「相與為非真意之合意」有所認定，有適用法規顯有錯誤之再審理由，
　　應無可採。又再審被告主張再審原告間就系爭房屋之買賣係通謀而為虛偽意思表
　　示，依最高法院四十八年台上字第二九號判例意旨應負舉證之責，而再審被告就
　　其此部分之主張，業已提出取款憑條及匯款申請書為證（附原審卷第一三○至一
　　三三頁），並聲請訊問再審原告本人（見原審卷第六十一頁），而由取款憑條及
　　匯款申請書可以證明，甲○○與柯豪工程有限公司多有金錢往來，則甲○○之子
　　、乙○○之夫吳昌欽於八十七年一月二十三日自柯豪工程有限公司提領匯入甲○
　　○000000000000號帳戶之二百零四萬元，即難認係系爭房屋之買賣
　　價金，再由再審原告間就系爭房屋買賣契約訂立之細節及系爭房屋使用之情形，
　　或諉稱不記得或所述相異，足以推斷再審原告間就系爭房屋並無買賣之真意，而
　　原確定判決就其認定再審原告間就系爭房屋並無買賣之真意，已詳述理由，即非
　　再審原告所指以推測方法認再審原告間並無買賣之真意，自無違背最高法院四十
　　八年台上字第二九號判例之可言。
四、綜上所述，原確定判決並無適用法規顯有錯誤之再審理由，再審原告所提起之再
    審之訴並無理由，應予駁回。
五、據上論結，本件再審之訴為無理由，依民事訴訟法第八十五條第二項，判決如主
    文。
中　　　華　　　民　　　國　　九十三　　年　　　八　　　月　　　十　　　日
~B1民事第四庭審判長法　官　黃斐君
~B2　　　　　　　　法　官　張浴美
~B3　　　　　　　　法　官　陳蘇宗
右為正本係照原本作成。
再審原告得上訴。
如對本判決上訴，須於收受判決送達後二十日內向本院提出上訴書狀，其未表明上訴
理由者，應於提出上訴後二十日內向本院提出上訴理由書(須按他造人數附具繕本)。
上訴時應提出委任律師為訴訟代理人之委任狀。具有民事訴訟法第四百六十六條之一
第一項但書或第二項之情形為訴訟代理人者，另應附具律師及格證書及釋明委任人與
受任人有該條項所定關係之釋明文書影本。
~B 　 　　　　　　書記官　吳麗慧
中　　　華　　　民　　　國　　九十三　　年　　　八　　　月　　 十三　　 日
                                                                        Ｈ
